臺灣高等法院民事判決
110年度家上易字第11號
上  訴  人
即  反  請
求  原  告  陳儷亓  
訴訟代理人  陳秀卿律師
            林世芬律師
視同上訴人
即追加原告  翁建軒  
            翁舒庭  

被  上訴人
即  反  請
求  被  告  翁建凱  
訴訟代理人  林裕洋律師
上列當事人間請求分割遺產事件，上訴人對於中華民國109年12
月2日臺灣新北地方法院109年度家繼訴字第62號第一審判決提起
上訴，並為反請求，本院於111年6月1日言詞辯論終結，判決如
下：
    主      文
原判決廢棄。
兩造就被繼承人翁秉森所遺如附表貳所示之遺產，應按如附表貳
「分割方法」欄所示之方法分割。
反請求原告反請求駁回。
第一、二審訴訟費用，由兩造按附表參所示比例負擔。反請求訴
訟費用由反請求原告負擔。
    事實及理由
壹、程序部分：
本件本訴部分為分割遺產之訴，其訴訟標的對於共同訴訟之各
  人即兩造必須合一確定，依民事訴訟法第56條第1項第1款規定
  ，上訴人對於原判決提起上訴之效力，及於原審同造共同訴訟
  人甲○○、丙○○（下逕稱其名），爰併列其等為視同上訴人，合
  先敘明。
按數家事訴訟事件，或家事訴訟事件及家事非訟事件請求之基
  礎事實相牽連者，得向就其中一家事訴訟事件有管轄權之少年
  及家事法院合併請求，不受民事訴訟法第53條及第248條規定
  之限制。前項情形，得於第一審或第二審言詞辯論終結前為請
  求之變更、追加或為反請求，家事事件法第41條第1項、第2項
  分別定有明文。次按遺產分割，係以消滅遺產公同共有關係為
  目的，除被繼承人以遺囑禁止繼承人分割，及繼承人全體以契
  約約定禁止分割之遺產外，應以事實審言詞辯論終結前已發現
  並確定之財產為分割對象，且不以積極或消極遺產為限。是被
  繼承人所遺不動產、有價證券、債權、債務等，自有為一體分
  割，分配於繼承人之必要。本件上訴人於提起上訴後反請求主
  張如附表1所示不動產（下稱系爭不動產），原為被繼承人翁
  秉森所有，遭被上訴人擅持翁秉森印鑑證明等件，於民國108
  年5月8日以買賣為原因移轉登記為其所有，該買賣及所有權移
  轉登記行為均不生效力，依民法第179條、第184條第1項、第7
  67條第1項規定，被上訴人應塗銷該登記，辦理繼承登記為兩
  造公同共有，並將系爭不動產列入遺產分配等語，核與前開規
  定相符，應予准許。
次按公同共有之債權人起訴請求債務人履行債務，係公同共有
  債權之權利行使，非屬回復公同共有債權之請求，尚無民法第
  821條規定之準用，而應依民法第831條準用第828條第3項規定
  ，除法律另有規定外，須得其他公同共有人之同意，或由公同
  共有人全體為原告，其當事人之適格始無欠缺（最高法院109
  年度台上字第2073號判決意旨參照）。上訴人提起反請求，關
  於民法第179條及第184條第1項翁秉森之債權部分，乃翁秉森
  全體繼承人公同共有之權利，應由翁秉森其餘繼承人即上訴人
  、甲○○、丙○○共同起訴，當事人始為適格。本院經上訴人聲請
  於111年3月9日裁定甲○○、丙○○應於裁定送達後7日內追加為原
  告，該裁定已於同月16日送達（見本院卷㈡第165至167頁），
  惟甲○○、丙○○逾期仍未追加，依上開說明，應視為甲○○、丙○○
  已一同起訴。
甲○○、丙○○經合法通知，未於言詞辯論期日到場，核無民事訴
  訟法第386條各款所列事由，爰依被上訴人之聲請，准由其一
  造辯論而為判決。　　　 　　
貳、實體部分：　　　
被上訴人本訴主張及反請求答辯：翁秉森於108年9月7日過世，
  遺有如附表2所示之遺產（下稱系爭遺產），兩造應繼分為每
  人各1/4。兩造就系爭遺產無不分割之約定，亦無法令不能分
  割之情事，惟無法達成分割之協議，爰依民法第1164條之規定
  ，請求依應繼分比例分割系爭遺產。又系爭不動產係翁秉森生
  前贈與伊，為使用自用住宅優惠稅率，而以買賣方式辦理所有
  權移轉登記，伊亦已繳納贈與稅，故非屬翁秉森之遺產範圍等
  語。原審判准將翁秉森所遺之系爭遺產，按兩造各1/4應繼分
  比例予以分割為分別共有。上訴人不服，提起上訴。並答辯聲
  明：上訴及反請求均駁回。 
上訴人反請求主張及本訴答辯：翁秉森除遺有系爭遺產外，系
  爭不動產亦為翁秉森所有，遭被上訴人擅持翁秉森印鑑證明等
  件，於108年5月8日以買賣為原因移轉登記為其所有，該買賣
  及所有權移轉登記行為均不生效力，依民法第179條、第184條
  第1項、第767條第1項規定，請求被上訴人塗銷該登記，辦理
  繼承登記為兩造公同共有，並將系爭不動產列入遺產分配等語
  ，資為抗辯。並上訴聲明：㈠原判決廢棄。㈡被上訴人之第一審
  之訴駁回。反請求聲明則為：被上訴人應塗銷系爭不動產所有
  權移轉登記，並辦理繼承登記為兩造公同共有。
甲○○、丙○○未於言詞辯論期日到場，然曾提出書狀，陳述略以
  ：系爭不動產係經翁秉森同意後始辦理移轉所有權登記事宜等
  語。　
被上訴人主張翁秉森於108年9月7日死亡，兩造為其繼承人全體
  ，應繼分如附表3所示等情，為上訴人所不爭執，且有戶籍謄
  本、繼承系統表在卷可稽（見原審卷㈠第31至41頁），自堪信
  為真實。 
被上訴人主張翁秉森遺有系爭遺產，請求予以分割，則為上訴
  人所否認，除以前開情詞置辯，並提起反請求請求被上訴人塗
  銷系爭不動產所有權移轉登記，辦理繼承登記予兩造公同共有
  。茲分述如下：  
  ㈠系爭不動產並非翁秉森所遺之遺產：
　⒈翁秉森生前將系爭不動產贈與被上訴人，但為節稅目的，以
    買賣原因辦理所有權移轉登記一事，業據證人戊○○於偵查及
    原審證稱：翁秉森因病住院時，上訴人要求翁秉森辦理結婚
    登記，為避免影響被上訴人、甲○○、丙○○繼承權利，翁秉森
    決定將系爭不動產先登記在被上訴人名下，再由被上訴人移
    轉登記予甲○○、丙○○，每人各1/3，並委託其辦理過戶事宜
    ，授權其代理在相關文件上用印。其告訴翁秉森贈與不能使
    用自用住宅優惠稅率，與買賣稅金會差異數十萬元，所以翁
    秉森同意以買賣原因辦理系爭不動產移轉登記，相關稅捐則
    由被上訴人負責繳納等語綦詳（見原審卷第290至291頁、本
    院卷㈠第291頁）。而翁秉森授權戊○○辦理系爭不動產過戶事
    宜，亦有授權書在卷可稽（見本院卷㈠第277頁），並經本院
    當庭勘驗翁秉森親自在授權書上簽名無訛，有勘驗筆錄存卷
    可佐（見本院卷㈠第432頁），且為上訴人所不爭執（見本院
    卷㈠第432至433頁），復有財政部北區國稅局中和稽徵所110
    年2月23日北區國稅中和營字第110225276號函檢附翁秉森10
    8年贈與稅申報書及核定通知書、新北市新莊地政事務所110
    年2月25日新北莊地登字第1105993009號函、110年3月30日
    新北莊地登字第1105995417號函檢附系爭不動產辦理所有權
    移轉登記相關申請資料附卷可佐（見本院卷㈠第47至54、57
    至70、161至173頁），堪認翁秉森生前已將系爭不動產贈與
    被上訴人，並移轉所有權登記完畢。系爭不動產既經翁秉森
    生前處分，非屬遺產範圍，至為灼然。
　⒉上訴人雖辯稱翁秉森未在前開授權書上填寫被授權人姓名、
    勾選授與何種特別代理權予被授權人，為無效授權云云，但
    查，翁秉森業已在前開授權書上親自填寫授權人、出生年月
    日、身份證字號、通訊住址、聯絡電話及不動產標示等內容
    ，並在「立授權書人欄」簽名蓋章，有前開授權書可稽（見
    本院卷㈠第277頁），又「授權事項欄」固記載「…並以勾選
    方式表示下列特別代理權（＊授權人未勾選或經塗改者本授
    權書無效）出售不動產時，就買賣事實簽訂不動產書面契
    約、受領價金…買受不動產時，就買賣事實簽訂不動產書面
    契約、給付價金…為辦理履約保證，就簽訂契約…簽署為連
    帶保證人事宜。簽發擔保本票事實。出租不動產時…承租
    不動產時…辦理法院公證、印鑑證明申請戶籍謄本申請、其
    他等」，惟翁秉森係授權戊○○辦理贈與系爭不動產予被上訴
    人，非屬前開授權書列舉須勾選之事項，則上訴人以翁秉森
    未勾選為由，抗辯授權無效云云，自非可採。
  ⒊按不動產移轉登記之物權行為，應以書面為之。為委任事務
    之處理，須為法律行為，而該法律行為，依法應以文字為之
    者，其處理權之授與，亦應以文字為之。其授與代理權者，
    代理權之授與亦同，民法第758條、第531條分別定有明文。
    系爭不動產土地登記申請書已記載「本土地登記案之申請委
    託林興德代理」（見本院卷㈠第59、163頁），其上均有翁秉
    森、被上訴人及代理人林德興之印文，均為書面委任契約，
    翁秉森委任戊○○辦理系爭不動產贈與事宜，戊○○再委任林興
    德完成系爭不動產所有權移轉登記，不過係翁秉森假手戊○○
    為表示機關，核戊○○應係居於使者之地位，將翁秉森原先決
    定之效果意思對外表示，並在土地登記申請書、物權契約代
    行蓋章之事，尚難認翁秉森欠缺出具委任林興德申辦系爭不
    動產所有權移轉登記（物權）行為之書面。上訴人抗辯翁秉
    森未以書面授權辦理系爭不動產所有權移轉登記，違反民法
    第531條而無效云云，洵無足取。
　⒋綜上，系爭不動產係由翁秉森生前處分，自非屬其遺產，上
    訴人依民法第179條、第184條第1項、第767條第1項規定，
    請求被上訴人將系爭不動產以買賣為原因之所有權移轉登記
    塗銷，並登記為兩造公同共有，均為無理由。
　㈡翁秉森所遺系爭遺產之分割：　
　⒈按繼承人得隨時請求分割遺產，但法律另有規定或契約另有
    訂定者，不在此限，民法第1164條定有明文。經查，翁秉森
    過世後遺有系爭遺產，為上訴人及被上訴人所不爭執（見本
    院卷㈠第118頁），並有財政部臺北國稅局遺產稅免稅證明書
    附卷可稽（見原審卷第115頁），此部分堪予認定。而系爭
    遺產並無不能分割之情形，亦無不分割之約定，亦為上訴人
    及被上訴人所是認，兩造既不能協議分割，則被上訴人請求
    分割，自屬有據。
　⒉次按法院選擇遺產分割之方法，應具體斟酌公平原則、各繼
    承人之利害關係、遺產之性質及價格、利用價值、經濟效用
    、經濟原則及使用現狀、各繼承人之意願等相關因素，以為
    妥適之判決。又公同共有遺產分割自由之原則下，民法第11
    64條所稱之「得隨時請求分割」，依同法第829條及第830條
    第1項規定觀之，自應解為包含請求終止公同共有關係在內
    ，俾繼承人之公同共有關係歸於消滅而成為分別共有，始不
    致與同法第829條所定之旨趣相左，庶不失繼承人得隨時請
    求分割遺產之立法本旨（最高法院93年度台上字第2609號判
    決意旨參照）。查翁秉森所遺系爭遺產，上訴人及被上訴人
    均同意按附表3所示應繼分比例分割為分別共有（見本院卷㈠
    第453頁），斟酌上開遺產之性質、經濟效用及全體共有人
    之利益等，本院認其分割方法由兩造按應繼分比例分割為分
    別共有應屬適當，爰分割如附表2「分割方法」欄所示。　
綜上所述，被上訴人依民法第1164條規定，請求就翁秉森所遺
  之系爭遺產分割，為有理由，應予准許，爰予分割如附表2「
  分割方法」欄所示。惟按分割公同共有遺產之訴，係以公同共
  有遺產之分割請求權為其訴訟標的，法院認原告請求分割遺產
  為有理由，即應依民法第830條第2項準用第824條第2項定其分
  割方法，毋庸為准予分割之諭知，不可將之分為「准予分割」
  及「定分割方法」二訴（最高法院104年度台上字第1025號、9
  8年度台上字第991號判決意旨參照），原審判決併諭知准予分
  割，即有不當。上訴人上訴意旨指摘原判決不當，求予廢棄改
  判，為有理由，自應由本院廢棄改判如主文第2項所示。再者
  ，關於遺產分割部分，既已由法院准予分割，並為全體公同共
  有人定分割方法，依民事訴訟法第80條之1規定，就此部分之
  訴訟費用由全體繼承人依應繼分比例分擔，始為公平，附為敘
  明。   　　 
本件事證已臻明確，兩造其餘之攻擊或防禦方法及所用之證據
  ，經本院斟酌後，認為均不足以影響本判決之結果，爰不逐一
  論列，附此敘明。
據上論結，本件上訴為有理由、反請求為無理由，判決如主文
  。
中　　華　　民　　國　　111 　年　　6　　月　　22　　日
                  家事法庭
                      審判長法  官  賴劍毅
                            法  官  洪純莉
                            法  官  陳君鳳
正本係照原本作成。
如不服本判決，應於收受送達後20日內向本院提出上訴書狀，其
未表明上訴理由者，應於提出上訴後20日內向本院補提理由書狀
（均須按他造當事人之人數附繕本）上訴時應提出委任律師或具
有律師資格之人之委任狀；委任有律師資格者，另應附具律師資
格證書及釋明委任人與受任人有民事訴訟法第466條之1第1項但
書或第2項所定關係之釋明文書影本。如委任律師提起上訴者，
應一併繳納上訴審裁判費。
中　　華　　民　　國　　111 　年　　6 　　月　　24　　日

  　　　　　　　　　　　　　書記官　郭姝妤　　　
　　　　　　　　　　　　　　
附表1：
土地部分
土      地      坐      落    面  積  權利範圍 縣  市 鄉鎮市區 段 地號 平方公尺  新北市 ○○區 ○○段 0000 1132.48 161/10000      100/10000 
建物部分
建號 建物坐落地號 建物門牌 建物面積 (平方公尺) 權利範圍 2452 ○○段0000 ○○路000號0樓 總面積：90.10 全部 共有部分：○○段0000建號（權利範圍249/10000）           ○○段0000建號（權利範圍164/10000）     2453 ○○段0000 ○○路000號0-0樓 總面積：50.32 全部 共有部分：○○段0000建號（權利範圍249/10000）           ○○段0000建號（權利範圍91/10000）     

附表2：翁秉森所遺之財產
編號 遺產項目 財產標示 權利範圍/金額（新臺幣） 分割方法 1 土地 新北市○○區○○段000地號 1/4 由兩造按附表3所示應繼分比例分割為分別共有。 2 建物 新北市○○區○○段0000號建物（門牌：新北市○○區○○里○○路000巷00弄0號） 全部  3 存款 中和區○○路郵局-活期存款，帳號00000000000000號 3,681元及其孳息 由兩造按附表3所示應繼分比例分配之。 4 存款 臺灣土地銀行○○分行-活期儲蓄存款，帳號000000000000號 611元及其孳息  5 存款 元大銀行○○分行-綜合活期儲蓄存款，帳號00000000000000號 471元及其孳息  6 存款 元大銀行○○分行-證券存款，帳號00000000000000號 33元及其孳息  7 存款 國泰世華銀行○○分行-活期儲蓄存款，帳號000000000000號 19萬8,069元及其孳息  8 存款 合作金庫銀行○○分行-活期儲蓄存款，帳號0000000000000號 1,010元及其孳息  9 存款 臺灣銀行○○分行-活期儲蓄存款，帳號000000000000號 823元及孳息  10 股份 光鼎電子股份有限公司股份 231股  

附表3：應繼分比例
編號 繼承人 比例 1 乙○○ 1/4 2 丁○○ 1/4 3 甲○○ 1/4 4 丙○○ 1/4